【裁判字號】    87,簡上,432
【裁判日期】    890321
【裁判案由】    給付票款
【裁判全文】
臺灣臺中地方法院民事判決  八十七年度簡上字第四三二號
    上  訴  人  乙○○
    訴訟代理人  林易佑律師
    被上訴人    甲○○      住.
    訴訟代理人  施瑞章律師
右當事人間請求給付票款事件，上訴人對於中華民國八十七年九月十四日本院豐原簡
易庭八十七年度豐簡字第三七七號第一審判決提起上訴，本院判決如左：
    主      文
上訴駁回。
第二審訴訟費用由上訴人負擔。
    事      實
甲、上訴人方面：
  一、聲明：如主文所示。
  二、陳述：除與原審判決書所載者相同茲予引用外，補稱：
    (一)兩造間迄未有過金錢往來關係，被上訴人僅是第三人何耀豐用於索討欠款之人
      頭而已，非真正之債權人。實際與上訴人發生債務糾葛者乃任職台中市第十一
      信用合作社職員之訴外人何耀豐，渠擔任合作社職員，私底下又從事私人借貸
      之錢莊業務，原審不查，竟乃反主為客，允許何耀豐充為證人而採信伊不實之
      證詞，致有誤判之情事。
    (二)上訴人與對造間（指真正之金主何耀豐）往來之金錢關係全部係透過銀行轉帳
      或匯款方式行之，迄未有過交付現金之記錄，因何耀豐任職第十一信用合作社
      資深職員且私下從事私人借貸，行事異常謹慎，迄未有過交付現金之情事。渠
      依據被上訴人於原審準備書狀之內容到庭證稱系爭五紙支票，其中二十萬元、
      二十萬七千元及五十萬元三筆均係交付現金，三萬元係被上訴人為道義上理由
      代償上訴人之會款，而另一筆五萬四千元係利息債權，然該筆利息所屬之本金
      卻又恰為交付現金而來云云，實則，被上訴人或何耀豐該等說詞僅係臨訟杜撰
      拼湊而來，不惟悖於經驗法則，甚且矛盾百出，完全無法令人信服：
    1.附表編號1.之支票，被上訴人指係同年七月十九日領出現金十九萬元交付上訴
      人，利息按百分之十二計算，共一五二日，取其整數為一萬元作為利息云云，
      未免拼湊痕跡太過明顯。何耀豐以錢莊放貸為業，利息至少日息萬分之九以上
      ，何來借款五個多月僅收百分之十二之利息，令人礙難相信。
    2.附表編號2.之支票，被上訴人指係八十六年十一月十四日交付現金二十萬五千
      元之借款債權，利息共三十一日為二千元（設算結果利率為年息百分之十一．
      二二，利息計算仍無規則可循），恰又係當場交付現金云云。同前所述，應是
      被上訴人偽稱交付現金拼湊所得，均無可採信。
    3.附表編號3.支票，被上訴人指係八十六年九月十八日交付現金四十八萬元，已
      言明八十六年十一月十五日償還，故預扣共五十八日利息二萬元（設算結果利
      率為年息百分之二四．八三），被上訴人嗣又指稱因上訴人屆期無法清償，為
      免支票退票，乃由伊存入五十萬元供伊自己兌領，上訴人則再開具延期一個月
      期票，即系爭支票交付伊云云，顯然均係事後杜撰之詞。按該筆債權五十萬元
      ，卻仍屬交付現金之舉，已難令人無疑，其利息之計算證諸前述，毫無章法可
      言。縱上訴人無力清償而為避免其跳票，因提示人為被上訴人十一信帳戶，該
      支票同為十一信付款帳戶，並無票據交換之問題，僅須將該票抽掉不予提兌即
      可，何須多此一舉，由被上訴人自行存入金錢，再由自己兌領，殊與尋常經驗
      法則相違，令人礙難置信。且該筆五十萬元債權，前段計收百分之二四．八三
      之利息為二萬元，延期一個月後反無利息約定，恰與前述二百萬元債權原來免
      計利息，延期後反遭年息百分之三十三‧三高利剝削，完全相反之情狀，被上
      訴人顯難自圓其說。
    4.表編號4.之支票，被上訴人指係本金一百九十四萬六千元債權之利息，尤屬無
      據。蓋依被上訴人所指，八十六年八月十五日交付上訴人現金一百五十萬元，
      九月五日又交付現金五十萬元，合計二百萬元，兩筆均不計利息，然前述二十
      萬元小額債權猶須算計利息，債權額大逾十倍之此筆二百萬元債權反而免息，
      寧不矛盾？再者，二筆債權金額分別高達一百五十萬元及五十萬元，竟仍指稱
      係用現金交付，顯然不符常理。嗣後合併計算，前已述及免予計息，被上訴人
      卻又陳稱得扣除「已計入之利息五萬四千元」而縮減本金成為一百九十四萬六
      千元，在在互為矛盾。被上訴人嗣又稱，該一百九十四萬六千元之本金債權，
      雙方約定爾後每月利息五萬四千元，系爭面額五萬四千元，八十六年十二月十
      七日屆期之支票，即係其中未兌現之利息債權云云。經設算結果，此項利息之
      利率竟高達年息百分之三十三．三，然與前揭一筆二十萬元債權計息百分之十
      二，此筆債權未縮減前二百萬元數額時，得免予計息，縮減後反而計收高達百
      分之三十三‧三之利率，前後矛盾，如何教人相信？被上訴人於準備書狀中該
      段陳述部分，嗣再列載案外人何淑芬匯入一百九十五萬二千元，再由上訴人返
      還其中超額之六千元，上訴人因無法知悉個中緣由，不知被上訴人究何所指，
      惟似與本案無涉。然由此似不難理解，被上訴人臨訟拼湊數額，處處雕鑿卻又
      處處悖於常理之矛盾情狀，委難昭人折服。
    5.附表編號5.之支票，被上訴人指係伊基於道義上之理由，代為償還上訴人結欠
      訴外人羅瑞香之會錢，並由羅瑞香轉交取得系爭支票云云。惟介紹上訴人認識
      羅瑞香者乃何耀豐，並非被上訴人甲○○，被上訴人殊無任何道義上之理由代
      償會錢，先予陳明。該項互助會原係何耀豐急於向上訴人索回先前欠款，逕以
      上訴人名義參加入會，並逕自標走會款抵債後，嗣再強迫上訴人認帳，簽發每
      個月一期之還款支票，因上訴人始終未曾承認加入該會，也無力繳納會款，何
      耀豐始迫不得已，再將已標走之會款自行逐月償還。
    (三)被上訴人持有之票據或起訴請求金額與上訴人實際結欠餘額遠遠不符，上訴人
      固不否認曾向何耀豐借有金錢使用，但雙方間歷來交付借款均係經由銀行帳戶
      轉帳或匯款，從無任何以現金交易之記錄。借款當時礙於情勢，上訴人經常被
      迫重覆開立本票、支票或借據，且還款時更從未取回先前開立之憑證，故雙方
      間實際借款餘額僅約新台幣一百萬元，然何耀豐竟持有上訴人所簽發或背書之
      票據、借據等合計高達二千餘萬元，並分別陸續持向  鈞院起訴請求借款、票
      款或聲請本票裁定准予強制執行，因其請求金額遠遠超過實際結欠餘額，上訴
      人未便承認。本件被上訴人提出上訴人背書之支票共有五紙，金額合計為新台
      幣九十九萬一千元，惟實際上並無該些欠款，原審法院誤以實際金主何耀豐作
      為證人，許其到庭偽稱親見兩造交付現金之不實內容，而有誤判情事，上訴人
      不服原審判決，爰依法聲明上訴，求為改判決如上訴聲明。
    (四)被上訴人指稱附表編號4.面額五萬四千元之支票係利息債權，該筆利息所屬之
      本金又恰為交付現金而來，然查其中交付一百五十萬元之日期八十六年八月十
      五日，上訴人並不在國內（證物：入出境記錄影本），足證被上訴人指證內容
      應不足採信。
    (五)附表編號2.面額二十萬七千元支票，被上訴人指係八十六年十一月十四日當場
      交付現金二十萬五千元之借款，利息共三十一日為二千元云云。同前所述，當
      天上訴人不在國內，應仍是被上訴人偽稱拼湊所得，要無可採。
三、證據：除援用原審之立證方法外，提出上訴人入出境紀錄表影本壹份為證，並聲
    請本院向台中市第十一信用合作社調閱被上訴人帳號一一四七八─八號於八十五
    、八十六年間之往來紀錄。
乙、被上訴人方面：
  一、聲明：駁回上訴。
  二、陳述：除與原審判決書所載者相同茲予引用外，補稱：
    (一)上訴人所提上訴理由指稱「兩造間迄未有過金錢往來，被上訴人僅是第三人何
      耀豐用於索對欠款人頭」「上訴人與對造間往來之金錢關係全部透過銀行轉帳
      或匯款方式即之．．．」云云均非真實，被上訴人均予否認。
    (二)被上訴人甲○○與上訴人乙○○互為熟識，本件系爭五紙支票均係上訴人向被
      上訴人借貸金錢後為返還借款而交付被上訴人收執者，各支票交付之原因事實
      謹詳述如下：
    1.附表編號1.支票：
      八十六年七月十九日上訴人以其事業經營需要資金周轉為由，向被上訴人借款
      二十萬元整，雙方約定借貸期限自八十六年七月十九日起至同年十二月十五日
      止，共計一百五十二日，因為短期借款，利息以週年利率百分之十二計算，為
      九仟九佰九十五元（200000×12%/365×152），但為求方便而以整數一萬元整
      計之。同日，兩造即同赴台中市第十一信用合作社何厝分行，由被上訴人填妥
      取款條領取現金十九萬元當場交付予上訴人，同時上訴人以訴外人荃美國際事
      業有限公司（下稱荃美公司）所簽發，即附表編號1.面額二十萬元支票乙紙，
      背書後交付被上訴人收執，供作屆期清償之用。
    2.附表編號2.支票：
      八十六年十一月四日上訴人再向被上訴人借款二十萬七仟元整，約定借貸期限
      自八十六年十一月四日起至八十六年十二月十五日止，因擬上訴人於短期內即
      為清償，故僅計息二千元整，借款由被上訴人於台中市第十一信用合作社何厝
      分社領取現金二十萬五千元當場交付被上訴人，上訴人背書交付本件系爭面額
      二十萬七仟元整之支票，惟系爭支票屆期亦遭退票。
    3.附表編號3.支票：
      八十六年九月十八日上訴人再度向被上訴人借款，金額為五十萬元整，雙方約
      定借貸期限自八十六年九月十八日起至八十六年十一月十五日止，共計五十八
      日，言明利息二萬元整，循前例兩造當事人同至台中市第十一信用合作社，由
      被上訴人填妥取款條領取現金四十八萬元整當場交付上訴人，而上訴人同時交
      付由其背書之支票乙紙（票號0000000號，票面金額伍拾萬元，發票人
      ：荃美公司，發票日八十六年十一月十五日，付款人：台中市第十一信用合作
      社何厝分社），惟屆清償期上訴人仍無力償還而請求延期一個月清償，上訴人
      亦予同意，且因僅緩期一個月清償，被上訴人心存助友人週轉之意，故延期之
      一月即未予計息，同時為維上訴人票信（已委託十一信用合作社取款，不及抽
      回）而由被上訴人轉帳五十萬元進入發票人荃美公司帳戶使該紙支票得以兌現
      ，為確保被上訴人債權，由上訴人另開立一個月之期票背書後交付被上訴人，
      即附表編號3.面額五十萬元支票，惟迨至票載發票日該紙支票仍遭退票，足見
      系爭支票確係上訴人為清償借款而交付予被上訴人。
    4.附表編號4.支票：
      上訴人於八十六年八月十四日向被告商借一百五十萬元，被上訴人即於同日至
      台中第十一信用合作社領取現金二十八萬一千三百七十六元，由何耀豐代為轉
      交上訴人，翌日被上訴人匯款九十四萬四千元整入原告之中企銀行第0000
      00000000號帳戶，同時轉帳二十三萬八千元整入上訴人指定之荃美公
      司於台中第十一信用合作社第一００一六─七帳戶，以為交付。八十六年九月
      五日上訴人再向被上訴人商借五十萬元整，並宣稱同年九月十七日即連同一百
      五十萬之借款一併清償，被上訴人乃於同日匯款四十二萬五千元整入上訴人之
      中迄銀行漢口分行第000000000000號帳戶，被上訴人總計交付上
      訴人一百八十七萬八千三百七十六元整，未足二百萬元之部分，雙方同意將之
      充為八月十五日、九月五日起至九月十七日止之借款二百萬元之利息。后清償
      期屆至（即九月十七日），上訴人未能清償，乃要求予以緩期清償，雙方乃約
      定自八十六年九月十七日起算，借期延長為一年，每月利息以五萬四仟元計，
      由上訴人以荃美公司名義開立支票十二紙，背書後交付被上訴人收執，以清償
      每月十七日到期之借款利息，惟除八十六年十月十七日及十一月十七日之票款
      予以兌現外，其餘已到期之支票屆期均遭退票。本件系爭面額五萬四仟元整之
      支票，即為八十六年十二月十七日屆期之利息債權。
    5.附表編號5.支票：
      該支票係被上訴人代上訴人清償之互助會會款，緣八十六年四月間被上訴人之
      友人羅瑞香欲起一民間互助會，委託被上訴人代覓會員，上訴人即係透過被上
      訴人之介紹出於自願而加入以訴外人羅瑞香為會首之民間互助會，會期自八十
      六年四月十五日起至八十七年九月十五日止，每會金額為三萬元整，由得標人
      於開標日起算三日內開立支票支付往後各期之會款，上訴人於八十六年六月十
      五日得標後依約開立每期三萬元之支票交付會首羅瑞香，八十六年六月十七日
      至八十六年十一月十七日之票款均如期兌現，惟自八十六年十二月十七日起之
      支票即均遭退票，且任令會首羅瑞香催告繳款均不置理，羅瑞香不堪損失乃轉
      向要求被上訴人負責清償，被上訴人基於道義上之理由，不忍羅瑞香因其介紹
      之會員而蒙受損失，即允諾代被告墊付會款，另一方面羅瑞香於被上訴人墊付
      會款後即交付上訴人背書之系爭面額三萬元之支票，被上訴人取得該紙支票後
      自得依法向被告行使追索權請其清償票款，今上訴人以其未曾承認加入該互助
      會為辯，然果如上訴人所述，上訴人應自始即拒絕繳付會款，何以於繳付八期
      會款後始拒絕繳納？上訴人所言意在卸責，並非真實。
    (三)另上訴人以兩造約定利率前後不一悖於經驗法則云云為辯，惟借貸雙方之借款
      利率如何僅依雙方意思表示合致，即足為之，毋須以定數計算，且依一段交易
      慣例借款利率多依借貸金額多寡，借期長短，決定利率之高低。本件被上訴人
      於上訴人借貸金額較低，借期較短時給予較低利率之優惠（例如本件借貸金額
      二十萬，借期一百五十二日，及金額二十萬七千元，借期三十一日之二筆借款
      週年利率約為百分之十二），於上訴人借貸金額較高，借期較長者則以較高之
      利率計算（例如本件借貸金額五十萬元借期五十八日之借款利率約以週年利率
      百分之二四．八三計之；借貸金額一百九十六萬五千元，借期一年之借款利率
      約以週年利率百分之三十三．三計之），如此之借款利率計算方式，實與常情
      相符，並無矛盾之處可言。
    (四)末查，上訴人指述其被迫重覆開立本票，支票或借據，且還款時從未取回云云
      ，並非真實，被上訴人均予否認，又兩造本件系爭票據外之借款，業均經兩造
      分別起訴於鈞院分案審理中，各該票據借款之存否亦應於各該訴訟中爭執，要
      與本訴訟無涉。本件系爭五紙支票借款交付之事實，被上訴人已詳盡舉證之責
      ，借款交付之事實，足資確認。如上訴人主張業已清償或其他權利消滅或障疑
      事項，按民事舉證責任分配原則，應由上訴人舉證證明之，本件上訴人未能舉
      證以實其說，其上訴顯無理由，法理至明。綜上所述，本件被上訴人所執五紙
      支票確為上訴人為清償借款而背書交付，依法上訴人應按票據文義負背書人之
      責，清償被上訴人支票票款共計九十九萬一千元整，故上訴人之上訴顯無理由
      。
  三、證據：除援用原審之立證方法外，提出台中市第十一信用合作社八十六年八月
      十四日、九月五日、十一月四日取款條影本各一紙、八十六年八月十五日匯款
      單影本一紙、同日轉帳收入傳票影本一紙為證，並聲請本院向台中區中小企業
      銀行漢口分行、台中市第十一信用合作社寧夏分社調取荃美國際事業有限公司
      支票。
丙、本院依職權調閱八十八年度簡上字第四九０號（原審案號：八十七年度中簡字第
    一三九八號）卷宗。
    理      由
一、被上訴人起訴主張：上訴人分別於八十六年七月十九日、八十六年八月十五日、
    八十六年九月十八日、八十六年十一月四日向其借款而交付發票人荃美國際事業
    有限公司、經上訴人所背書如附表所示編號1.2.3.4.之支票四紙給原告，又被上
    訴人代被告向訴外人羅瑞香清償上訴人之會款三萬元，羅瑞香則交付發票人荃美
    國際事業有限公司、經被告所背書如附表編號5.之支票一紙給原告，詎屆期經為
    付款之提示，竟均不獲付款，為此本於票據關係提起本件訴訟。
二、上訴人則以：兩造間迄未有過金錢往來關係，被上訴人僅是第三人何耀豐用於索
    討欠款之人頭而已，非真正之債權人。實際與上訴人發生債務糾葛者乃任職台中
    市第十一信用合作社職員之訴外人何耀豐，原審不查，竟允許何耀豐充為證人而
    採信伊不實之證詞，致有誤判之情事。上訴人與對造間（指真正之金主何耀豐）
    往來之金錢關係全部係透過銀行轉帳或匯款方式行之，迄未有過交付現金之記錄
    被上訴人或何耀豐之說詞僅係臨訟杜撰拼湊而來，不惟悖於經驗法則，甚且矛盾
    百出，完全無法令人信服等語置辯。
三、經查，本件被上訴人主張其執有經上訴人背書如附表所示之支票五紙之事實，業
    據提出支票及退票理由單各五紙為證，被告並自認系爭支票之背書為其所為，自
    堪信為真實。
四、次查，上訴人抗辯兩造間迄未有過金錢往來關係，被上訴人僅是第三人何耀豐用
    於索討欠款之人頭而已，非真正之債權人云云。惟當事人主張有利於己之事實者
    ，就其事實有舉證之責任，此為民事訴訟法第二百七十七條所明定，上訴人就其
    前開抗辯始終未能舉證以實其說，自難予以採信。
五、又查，上訴人復否認兩造間有借貸關係存在，而為原因關係之抗辯。惟被上訴人
    業已詳述其與上訴人間借款往來及附表所示支票交付之經過，並提出台中市第十
    一信用合作社八十六年七月十九日、八月十四日、九月五日、九月十八日、十一
    月四日取款條影本各一紙、臨時對帳單影本二紙、八十六年八月十五日匯款單影
    本一紙、同日轉帳收入傳票影本一紙支票暨退票理由單影本十八紙、互助會會員
    名冊影本一紙為證，核與證人何耀豐、羅瑞香之證述相符，且被上訴人聲請本院
    向台中區中小企業銀行漢口分行調取訴外人荃美國際有限公司九七七─二號甲存
    帳號分別於八十六年十月十七日及十一月十七日所開立票號ＴＡ0000000
    號、ＴＡ0000000號，面額各為五萬四千元支票；及向台中市第十一信用
    合作社寧夏分社調取荃美國際事業有限公司帳號０四四一─一００一六─七號甲
    存帳戶所簽發票號0000000、0000000、0000000、000
    0000、0000000、0000000、0000000號等支票正反面
    影本，互核亦屬相符，足認上訴人確係向被上訴人借款始交付附表所示之支票予
    被上訴人。至於上訴人雖以被上訴人所稱兩造約定利率前後不一悖於經驗法則云
    云為辯，惟借貸雙方之借款利率如何僅依雙方意思表示合致，即足為之，毋須以
    定數計算，是亦難認其抗辯為可採信。
六、末查，上訴人指其被迫重覆開立本票，支票或借據，且還款時從未取回云云，惟
    均為被上訴人所否認，上訴人如主張業已清償或其他權利消滅或障礙事項，依前
    述民事訴訟法第二百七十七條規定之舉證責任分配原則，應由上訴人舉證證明之
    ，本件上訴人既未能舉證以實其說，自亦難認其抗辯為有理由。
七、綜上所述，本件被上訴人所執如附表所示五紙支票既為上訴人為清償借款而背書
    交付，而在票據上簽名者，依票上所載之文義負責；發票人應照支票文義擔保支
    票之支付；又執票人向支票債務人行使追索權時，得請求自為付款提示日起之利
    息，為票據法第五條第一項、第一百二十六條、第一百三十三條所明定。從而，
    被上訴人本於票據法律關係訴請上訴人給付本件票款，及自付款提示日翌日起至
    清償日止之法定遲延利息，為有理由，應予准許。原審命上訴人為給付並無違誤
    ，上訴意旨求予廢棄改判，其上訴為無理由，應予駁回。
八、據上論結，本件上訴為無理由，依民事訴訟法第四百三十六條之一第三項、第四
    百四十九條第一項、第七十八條，判決如主文。
中      華      民      國    八十九    年      三      月    二十一    日
                            臺灣臺中地方法院民事第一庭
~B審判長法官  陳憲智
~B法      官  陳添喜
~B法      官  陳慧珊
右為正本係照原本作成
不得上訴。
中      華      民      國    八十九    年      三      月    二十一    日
~B法院書記官
附表：
編號      付款人              到期日    提示日   金額（新台幣）   票號
1.  台灣中小企業銀行漢口分行 86.12.15.  86.12.15.     二十萬元   0000000
2.  台灣中小企業銀行漢口分行 86.12.15.  86.12.15  二十萬七千元   0000000
3.  台灣中小企業銀行漢口分行 86.12.15.  86.12.15.     五十萬元   0000000
4.  台灣中小企業銀行漢口分行 86.12.17.  86.12.17.   五萬四千元   0000000
5.  台中市第十信用合作社何厝 86.12.17.  86.12.17.   三萬元       0000000
                        分社


司法院資訊處製作；財團法人民間司法改革基金會備份。
